ACORDAO-COMPLETO-2466281

ACÓRDÃO 8383/2021 ATA 21/2021 - SEGUNDA CÂMARA

VISTOS, relatados e discutidos estes autos que tratam de Pedidos de Reexames interpostos por Jussara Maria Bonifácio da Silva e Maria Terezinha Baytack Beltrão de Castro, por meio dos quais se insurgem contra o Acórdão 3578/2020-TCU-Segunda Câmara, o qual, entre outras medidas, considerou seus atos de pensão especial de ex-combatente ilegais e negou-lhes registro;
ACORDAM os Ministros do Tribunal de Contas da União, reunidos em Sessão da 2ª Câmara, ante as razões expostas pelo Relator, e com fundamento no art. 48, da Lei 8.443/1992, em:
9.1. conhecer dos Pedidos de Reexames para, no mérito, negar-lhes provimento; e
9.2. dar ciência desta decisão às recorrentes e aos demais interessados.

Pedidos de reexame interpostos pelas Sras. Jussara Maria Bonifácio da Silva (peças 40-51) e Maria Terezinha Baytack Beltrão de Castro (peças 78-80) contra o Acórdão 3578/2020TCU2ª Câmara

Segunda Câmara

Comando da Aeronáutica.

3. Interessados/Responsáveis/Recorrentes:
3.1. Interessadas: Eliane Nester (XXX.525.499-XX); Elizabeth Nester (XXX.107.339-XX); Jussara Maria Bonifácio da Silva (XXX.962.137-XX); Lucineia Aparecida Santos (XXX.904.216-XX); Maria Olga Rodriguez Teixeira (XXX.759.670-XX); Maria Terezinha Baytack Beltrão de Castro (XXX.449.697-XX); Myrian Ferraz Costa (XXX.422.068-XX); Neide Terezinha Ceccon Friedrich (XXX.948.479-XX); Rosani Baytack Alves Ribeiro Fernandes (XXX.516.307-XX); Rosely Vieira (XXX.808.519-XX); Silvia dos Passos Pinheiro (XXX.544.359-XX); Telmelita Vieira Kruger (XXX.257.609-XX); Wilma Regina Nester (XXX.386.439-XX).
3.2. Recorrentes: Jussara Maria Bonifácio da Silva (XXX.962.137-XX); Maria Terezinha Baytack Beltrão de Castro (XXX.449.697-XX).

13.1. Ministros presentes: Bruno Dantas (Presidente), Augusto Nardes, Aroldo Cedraz (Relator) e Raimundo Carreiro.
13.2. Ministro-Substituto presente: Marcos Bemquerer Costa.

ACORDAO-COMPLETO-2527034

Acórdão de Relação 718/2022 - Segunda Câmara

Acórdão de Relação

ACORDAO-COMPLETO-2517170

Acórdão de Relação 18168/2021 - Segunda Câmara

ACORDAO-COMPLETO-2499891

Acórdão de Relação 11352/2021 - Segunda Câmara

JUSSARA MARIA BONIFACIO DA SILVA

AROLDO CEDRAZ

Ministra Ana Arraes.

Transcrevo, a seguir, instrução elaborada no âmbito da Secretaria de Recursos (peça 104) , que contou com a concordância do corpo diretivo da unidade técnica (peça 105) e do Ministério Público junto ao TCU (peça 106) :
"INTRODUÇÃO
1.	Trata-se de pedidos de reexame interpostos pelas Sras. Jussara Maria Bonifácio da Silva (peças 40-51) e Maria Terezinha Baytack Beltrão de Castro (peças 78-80) contra o Acórdão 3578/2020-TCU-Segunda Câmara (peça 17) . 
1.1.	A deliberação recorrida apresenta o seguinte teor:
VISTOS, relatados e discutidos os atos de reversão de pensões especiais de ex-combatentes emitidos pelo Comando da Aeronáutica em favor das beneficiárias indicadas acima.
ACORDAM os ministros do Tribunal de Contas da União, reunidos em sessão da 2ª Câmara, ante as razões expostas pela relatora, e com fundamento nos artigos 71, incisos III e IX, da Constituição Federal de 1988, 1º, inciso V, 39, inciso II, e 45 da Lei 8.443/1992, 1º, inciso VIII, 157, 259, inciso II, 260, § 1º, e 262 do Regimento Interno, 8º da Resolução TCU 206/2007 e 19 da Instrução Normativa TCU 78/2018, bem como na Súmula TCU 106, em:
9.1. excluir o ato de número 39394/2017 do sistema e-Pessoal, por ter sido cadastrado em duplicidade em relação ao de número 32545/2017;
9.2. considerar legais os atos de reversão de pensões especiais de ex-combatentes emitidos em favor de Myrian Ferraz Costa (61907/2018) e Maria Olga Rodriguez Teixeira (84639/2018) ;
9.3. considerar ilegais os atos de reversão de pensões especiais de ex-combatentes emitidos em favor de Maria Terezinha Baytack Beltrão de Castro e Rosani Baytack Alves Ribeiro Fernandes (32545/2017) , Eliane Nester, Elizabeth Nester e Wilma Regina Nester (96635/2018) , Jussara Maria Bonifácio da Silva (63810/2019)  e Neide Terezinha Ceccon Friedrich (70170/2019) e negar-lhes registro;
9.4. dispensar a reposição das importâncias indevidamente recebidas de boa-fé pelas beneficiárias dos atos considerados ilegais até a data da notificação desta deliberação à unidade jurisdicionada;
9.5. determinar à Diretoria de Administração de Pessoal do Comando da Aeronáutica que:
9.5.1. no prazo de 15 (quinze) dias, a contar da ciência desta deliberação, cesse os pagamentos decorrentes dos atos impugnados, sob pena de ressarcimento das quantias pagas indevidamente e responsabilização solidária da autoridade competente;
9.5.2. comunique às interessadas relacionadas no subitem 9.3 acima a deliberação deste Tribunal e as alerte de que o efeito suspensivo proveniente de eventual interposição de recursos no TCU não as eximirá da devolução dos valores indevidamente recebidos após a notificação, em caso de não provimento dos apelos;
9.5.3. no prazo de 30 (trinta) dias, a partir da ciência deste acórdão:
9.5.3.1. encaminhe a este Tribunal, por cópia, comprovantes das datas em que as interessadas indicadas no subitem 9.3 acima tiverem conhecimento desta deliberação; e
9.5.3.2. na hipótese de tais interessadas optarem pelas pensões ora em exame, deixando de perceber qualquer outro benefício previdenciário, no prazo de 30  (trinta) dias, a contar da ciência deste acórdão, emita novos atos, em que sejam suprimidas as irregularidades verificadas, e os submeta ao TCU para nova apreciação.
9.6. esclarecer à Diretoria de Administração de Pessoal do Comando da Aeronáutica que, mesmo não sendo efetuada a opção a que se refere o subitem anterior:
9.6.1. a pensão especial objeto do ato número 32545/2017 poderá prosperar em favor de Rosani Baytack Alves Ribeiro Fernandes, caso reste demonstrada a cessação dos seus vínculos com o Estado do Rio de Janeiro e com o Município do Rio de Janeiro e, em consequência, seja comprovado o preenchimento dos requisitos específicos do art. 30 da Lei 4.242/1963;
9.6.2. a concessão objeto do ato número 96635/2018 poderá prosperar em benefício de Elizabeth Nester, caso reste comprovado o preenchimento dos requisitos específicos do art. 30 da Lei 4.242/1963.
9.7. determinar à Secretaria de Fiscalização de Pessoal desta Corte que:
9.7.1. efetue as diligências necessárias à Diretoria de Administração de Pessoal do Comando da Aeronáutica a fim de obter documentos que demonstrem o encerramento dos vínculos de Rosely Vieira (uma das beneficiárias da pensão especial de ex-combatente instituída por Otávio Vieira - ato número 6367/2018) com o Município de Florianópolis e com o Município de Biguaçu, de forma a comprovar que tal beneficiária preenche os requisitos específicos do art. 30 da Lei 4.242/1963;
9.7.2. adote as medidas pertinentes para que seja efetuada a análise conjunta dos seguintes atos:
9.7.2.1. autuados no e-Pessoal sob os números 20457/2018 e 20530/2018 e no Sisac sob o número 20764103-05-2015-000002-6;
9.7.2.2. autuados no e-Pessoal sob o número 82472/2018 e no Sisac sob os números 10714944-06-2009-001022-1 e 10714952-05-2015-000386-5;
9.7.2.3. junte cópia deste acórdão, bem como do relatório e do voto que o fundamentaram, ao TC Processo 017.579/2012-0, de relatoria do ministro Vital do Rêgo, para subsidiar o seu exame.
 (destacamos e sublinhamos) 
HISTÓRICO
2.	O Tribunal considerou ilegais os atos de reversão de pensões especiais de ex-combatentes em favor das recorrentes, entre outras pensionistas, em razão de perceberem outras remunerações/benefícios dos cofres públicos (aposentadoria paga pelo Instituto Nacional do Seguro Social - INSS) , contrariando o disposto no art. 30 da Lei 4.242/1963. A propósito, convém reproduzir excerto do voto condutor da deliberação recorrida (peça 18) :
3. Relativamente aos demais atos, embora a unidade técnica tenha opinado pela legalidade, o MPTCU sugeriu:
	(...) 
c) a ilegalidade dos atos às peças 2, 9, 10 e 11, tendo em vista que as beneficiárias perceberiam outros proventos dos cofres públicos, o que afrontaria as disposições do citado artigo.
4. Com as vênias por divergir da unidade técnica, entendo que devem prevalecer as propostas do MPTCU para os atos a que se refere o item anterior. 
5. A primeira providência encontra amparo em precedente deste Tribunal (Acórdão 2100/2010-TCU-Plenário, da relatoria do ministro Augusto Nardes) .
6. Quanto às demais proposições, de fato, os atos de reversão relacionam-se com pensões instituídas na vigência do art. 30 da Lei 4.242/1963 (revogado pela Lei 8.059/1990) e o MPTCU coletou evidências de que beneficiárias percebem outras remunerações/benefícios dos cofres públicos, consoante dados sintetizados na tabela a seguir:
	Instituidor
	Data do Óbito
	Beneficiárias/Vínculos 

	Otávio Vieira 
 (peça 4) 
	28/5/1971
	- Rosely Vieira: cargos no Município de Florianópolis e Município de Biguaçu
- Telmelita Vieira Kruger: não consta

	Jhon Baytack Alves Ribeiro
 (peça 2) 
	27/6/1977
	- Maria Terezinha Baytack Beltrão de Castro: aposentadoria paga pelo INSS
- Rosani Baytack Alves Ribeiro Fernandes: cargos no Estado do Rio de Janeiro e no Município do Rio de Janeiro

	Raphael Nester 
 (peça 9) 
	21/6/1969
	- Eliane Nester: aposentadoria paga pelo INSS
- Elizabeth Nester: não consta
- Wilma Regina Nester: não consta*

	Ernesto de Souza Bonifácio 
 (peça 10) 
	27/11/1972
	- Jussara Maria Bonifácio da Silva: aposentadoria paga pelo INSS

	Osmar Leccon
 (peça 11) 
	8/4/1980
	- Neide Terezinha Ceccon Friedrich: aposentadoria paga pelo Núcleo Estadual do Ministério da Saúde no Estado do Paraná (peça 15) 

	*falecida em 12/8/2011, de acordo com informações do Sisobi
7. A jurisprudência deste Tribunal apregoa que as pensões são regidas pela lei vigente na data do óbito do instituidor e que o pagamento da pensão especial com fundamento no art. 30 da Lei 4.242/1963 tem como requisitos, entre outros, encontrar-se o ex-militar, ou seus dependentes, incapacitado para prover os próprios meios de subsistência e não perceber nenhuma importância dos cofres públicos. Os Acórdãos 1.756 e 10.556/2018, da 1ª Câmara (da relatoria do ministro Walton Alencar Rodrigues) , e 3.073 e 7.425/2019, da 2ª Câmara (da relatoria do ministro-substituto Marcos Bemquerer e do ministro Augusto Nardes, respectivamente) , por exemplo, são nesse sentido.
8. Portanto, conclui-se pela ilegalidade dos atos às peças 2, 9, 10 e 11, com negativa de registro, ante a verificação pelo MPTCU de que ao menos uma beneficiária de cada reversão recebe proventos de aposentadoria do INSS ou da União. (destacamos e sublinhamos) 
2.1.	Irresignadas, as recorrentes interpuseram os presentes pedidos de reexame, que se fundamenta nas alegações que, adiante, passar-se-á a relatar.
EXAME DE ADMISSIBILIDADE
3.	Reitera-se os exames preliminares de admissibilidade (peças 53 e 86) , ratificados às peças 68 e 88 pelo Excelentíssimo Senhor Ministro Aroldo Cedraz, que entendeu pelo conhecimento dos recursos, uma vez que preenchidos os requisitos do art. 48 da Lei 8.443/1992, c/c os arts. 285 e 286, parágrafo único, do RI/TCU, suspendendo-se os efeitos dos itens 9.3, 9.5, 9.5.1, 9.5.3 e 9.5.3.2 do Acórdão 3578/2020-TCU-Segunda Câmara.
EXAME DE MÉRITO
4.	Constitui objeto dos presentes recursos analisar se: 
	I) houve lesão ao devido processo legal e seus consectários contraditório e ampla defesa;
	II) é possível a cumulação da pensão de ex-combatente, prevista na Lei 4.242/1963, com outros benefícios previdenciários; e
	III) houve decadência para o Tribunal apreciar o ato concessório.
Recorrente: Jussara Maria Bonifácio da Silva (peças 40-51) 
5.	Da suposta ausência de contraditório e ampla defesa e do afastamento do devido processo legal 5.1.	Defende que não houve qualquer possibilidade de ampla defesa e contraditório, não tendo sido observado o devido processo legal, contrariando a Lei de Processo Administrativo (art. 2º da Lei nº 9.784/1999) , da Constituição Federal (art. 5º LIV e LV) , da Lei 8.843/1992 (art 33) e do próprio Regimento Interno do TCU (art. 285) 
Análise:
5.2.	A alegação não suporta qualquer conclusão pelo cerceamento da defesa, visto que o decisum se amparou no entendimento pacífico do Supremo Tribunal Federal (STF) sobre a matéria.  
5.3.	Nesse sentido, a Súmula Vinculante 3 estabelece que:
Nos processos perante o Tribunal de Contas da União asseguram-se o contraditório e a ampla defesa quando da decisão puder resultar anulação ou revogação de ato administrativo que beneficie o interessado, excetuada a apreciação da legalidade do ato de concessão inicial de aposentadoria, reforma e pensão. (destacamos) 
5.4.	Dessa forma, a Suprema Corte excepcionou o exercício do contraditório e da ampla defesa nos processos de aposentadoria, reforma e pensão julgados perante as Cortes de Contas.
5.5.	Ademais, a recorrente pode interpor o presente pedido de reexame, ventilando as teses que entendeu necessárias. Portanto, está tendo direito ao contraditório e ampla defesa no âmbito do TCU.
5.6.	Dessa forma, deve ser rejeitada a alegação da recorrente de cerceamento de defesa.
6. 	Da cumulação da pensão de ex-combatente com outros benefícios previdenciários
6.1.	A recorrente aduz que é possível a cumulação da pensão de ex-combatente com outros benefícios previdenciários, com base nos seguintes argumentos:
	a)  Da sucessão de leis no tempo
6.2.	a sucessão no tempo da legislação atinente a matéria é a seguinte: Lei nº 3.765/60, Decreto nº 49.096, Lei nº 4.242/63, Lei nº 5.315/67, Constituição Federal de 1988 e Lei nº 8.059/90, sendo que "é preciso definir quais desses diplomas são aplicáveis à situação descrita nos fatos da presente demanda para habilitar a Interessada à pensão especial de ex-combatente ou promover sua reversão";
	b) Da lei de pensões militares (Lei nº 3.765/1960) e do decreto que a regulamentou (Decreto nº 49.096/1960) , ambos vigentes ao tempo do óbito do instituidor 
6.3.	o art. 7º da Lei 3765/1960 "não faz qualquer restrição à filha mulher ser divorciada ou maior de idade" e "nem mesmo é preciso que a filha comprove insuficiência de recursos financeiros ou dependência econômica com o militar instituidor da pensão", sendo que o art. 24 do citado diploma legal traz "a possibilidade de transferência e reversão de pensões militares";
	c) Da aplicação da Lei nº 4.242/1960, vigente ao tempo do óbito do instituidor
6.4.	a disposição do parágrafo único do art. 30 da Lei nº 4.242/63 levou, tanto o Poder Judiciário como ao TCU, a firmar o entendimento de que se aplica de maneira geral a Lei nº 3.765/60 aos casos de concessão de pensão especial de ex-combatentes concedidas em razão do artigo 30 da Lei nº 4.242/63 utilizando, para tanto, o rol do art. 7º, que não impõe qualquer restrição à filha do instituidor, e aplica-se o art. 24, que permite tanto a reversão quanto a transferência do benefício;
6.5.	a Lei nº 5.315/67 trouxe o conceito de ex-combatente e regulamentou o art. 178 da Constituição Federal de 1967, vigente à época da sua edição;
	d)  Do art. 53 do ADCT - Ato das disposições constitucionais transitórias e da Lei 8.059/1990 - Nenhum dos dois aplicáveis ao caso da autora
6.6.	a Lei 8059/90, que regulamentou a CF de 1988 e art. 53 do Ato das Disposições Constitucionais Transitórias, "criou um sistema novo de pensionamento aos ex-combatentes e seus dependentes fundada no soldo do Segundo-Tenente";
6.7.	é possível acumular a pensão especial paga à filha de ex-combatente pela Força Aérea, por força do art. 30 da Lei nº 4.242/1963, e sua aposentadoria por idade do INSS, exatamente porque (...) está certa de que preenche todos os requisitos necessários à percepção do benefício descritos no próprio art. 30 da Lei nº 4.242/1963 e não incide em qualquer tipo de vedação de acumulação, seja pela Lei 4242/63, seja pelo rol da lei 3.765/1960;
	e) Do posicionamento do STF, STJ e TCU, e da aplicação do princípio do tempus regit actum
6.8.	o STJ, conforme Resp 134815/ES e em conformidade com Súmula 340/STJ, e STF, ao julgar o MS 21.707-3/DF, decidiu que a lei aplicável deve ser aquela vigente ao tempo de óbito do ex-combatente, sendo que "caso o óbito tenha se dado antes da Constituição Federal de 1988, deve-se aplicar o art. 30 da Lei nº 4.242/63 com o rol do art. 7º da Lei nº 3765/60";
6.9.	o marco que determina a lei aplicável é o óbito do instituidor e não o óbito da viúva, razão pela qual "as leis aplicáveis ao caso da Recorrente são a Lei nº 4.242/1963 e a Lei nº 3.765/1.960, vigentes em 1972, quando do falecimento do instituidor"; 
6.10.	conforme entendimento do TCU expresso no TC 500.170/96-7, alinhado ao princípio de que o tempo rege o ato c/c a súmula nº 340 do STJ, "há sim permissivo para a habilitação à pensão de ex-combatente de filha, ainda que maior e casada, já que aplica-se a Lei nº 3.765/1960, que não faz essas restrições", sendo que o caso apreciado pelo TCU "se refere à pensão de segundo-sargento porque era aquela autorizada pelo art. 30 da Lei nº 4.242/1963 c/c o art. 26 da Lei nº 3.765/1960, ou seja, ainda que a habilitação da Recorrente tenha se dado muito depois da Lei nº 8.059/1990 e da Constituição Federal de 1988, não há a possibilidade de se pleitear a pensão de Segundo-Tenente, pois as leis mais recentes não se aplicam à Interessada";
6.11.	há situações idênticas a sua que já foram decididas no âmbito do poder Judiciário (STF e STJ) , conforme AI 724.458-AgR, Rel. Min. JOAQUIM BARBOSA, DJ 01.10.2010 e REsp 1760154/RJ, Rel. Min. HERMAN BENJAMIN, DJ 09/10/2018, não sendo diferente no TCU, nos termos do Acórdão 1029/2010-TCU-Plenário;
6.12.	situação diferente é aquela em que óbito do instituidor tenha ocorrido após a vigência da Constituição Federal de 1988, pois a Lei 8.059/90 revogou "o art. 30 da Lei nº 4.242/63 e excluiu a filha maior ou casada do rol de dependentes do ex-combatente", mas sua situação é outra, pois o  óbito do instituidor foi anterior à CF/88;
	f) Do reconhecimento na esfera administrativa - Tribunal de Contas da União e na força aérea
6.13.	desde que concedida a pensão em valor correspondente à graduação de segundo sargento e não de segundo-tenente não há óbice na jurisprudência do TCU, conforme os julgados constantes do TC Processo 015.906/2017-5 e Decisão 238/2001 - 1ª Câmara;
6.14.	em razão de o fato de as filhas do ex-combatente estarem amparadas pelo rol da Lei nº 3.765/1960, pouco importa se estas forem solteiras, maiores, dependentes economicamente ou não, considerando que a Lei nº 3.765/1960 nos diz "filhos de qualquer condição";
6.15.	a filha de ex-combatente que tem direito à pensão de segundo-sargento, por força da Lei nº 4.242/1963, está sujeita a toda redação da Lei nº 3.765/1960 e não apenas a seu rol do art. 7º, razão pela qual "a forma de rateio do benefício será feita nos termos do art. 9º, §§ 2º e 3º da mesma Lei e que a cota da filha está incorporada à fração da mãe, de modo que o direito à pensão da filha sempre existiu, desde a data do óbito, não podendo ser exercido de imediato por força do art. 7º, I, ou em razão de incorporação da cota, art. 9º, § 3º da Lei nº 3.765/1960";
	g) do posicionamento da Força Aérea
6.16.	a Força Aérea teve ciência, por ocasião da habilitação, de que a recorrente percebia aposentadoria por idade do INSS, sendo que compartilha do entendimento de que aplicam-se ao seu caso o art. 30 da Lei nº 4.242/1963 e o art. 7º, II, redação original, da Lei nº 3765/1960, que menciona as filhas de qualquer condição, ou seja, que podem perceber a pensão especial independentemente de seu estado civil, de sua condição econômica, de sua idade ou de receberem rendimentos dos cofres púbicos", mas mesmo assim o TCU "negou registro ao ato de pensão especial de ex-combatente à interessada";
	h) dos requisitos estritamente necessários à concessão da pensão
	h.1) do art. 30 da Lei 4.242/63
6.17.	o fundamento utilizado pelo TCU para considerar irregular a pensão militar, qual seja: "encontrar-se o ex-militar, ou seus dependentes, incapacitado para prover os próprios meios de subsistência e não perceber nenhuma importância dos cofres públicos" não está na lei, que nem fala em dependentes, mas sim em herdeiros, sendo que estes não precisam ostentar os mesmos requisitos impostos aos ex-combatentes, conforme entendimento do Ministro Napoleão Nunes Maia Filho do STJ (AgRg no AREsp 46.623/RJ, Primeira Turma, julgado em 17/12/2015, DJe 05/02/2016) ;
	h.2) do art. 7º, II, da Lei 3.765/1960
6.18.	o inciso II do art. 7º da Lei 3.765/1960 permite "a concessão da pensão militar aos filhos de qualquer condição", sendo que este diploma legal, na sua redação original, "nunca trouxe requisitos de idade mínima ou máxima, estado civil ou dependência econômica entre o instituidor e a filha beneficiária";
	h.3) e por que há tantas interpretações equivocadas e formação de entendimentos precipitados?
6.19.	a Lei 3.765/1960 com a redação dada pela Medida Provisória 2215/2001, que estabeleceu idade máxima e ser estudante para perceber a pensão, e a Lei 8.059/1990 não se aplicam ao seu caso, pois em decorrência do tempus regit actum "não se se exige idade limite, nem estado civil de solteira, quanto mais invalidez ou que nada receba dos cofres públicos";
	h.4) Da possibilidade de aplicação da Lei 3765/1960
6.20.	sustenta que por ser filha mulher de ex-combatente, falecido em 1972, antes da Constituição Federal de 1988, faz jus à pensão deixada sob a égide da Lei nº 4.242/1960, de Segundo-Sargento, independentemente de seu estado civil, dependência econômica ou insuficiência de recursos ou percepção de rendimento dos cofres públicos, idade e de existência ou não de incapacidade ou invalidez;
	I) Da possibilidade de acumulação de pensão especial e aposentadoria do INSS em razão de haver fatos geradores distintos
6.21.	não se pode perder de vista também que "a pensão especial de ex-combatente e a aposentadoria por idade pelo INSS possuírem fatos geradores diversos, o que por si só permitiria a acumulação", conforme entendimento do STJ (AgRg no REsp 1.314.687/PE, Rel. Min. NAPOLEÃONUNES MAIA FILHO, Primeira Turma, DJe 4/12/12) e TRF4 (TRF4 - APELAÇÃO CÍVEL Nº 5001967-89.2019.4.04.7207/SC e TRF4, AG 5068247-03.2017.4.04.0000, QUARTA TURMA, Relator LUÍS ALBERTO D'AZEVEDO AURVALLE, juntado aos autos em 05/04/2018) ;
6.22.	em 18/02/2020, o TRF4, em um dos seus julgamentos (AgRg no AREsp 46.623/RJ, Rel. Ministro NAPOLEÃO NUNES MAIA FILHO, PRIMEIRA TURMA, julgado em 17/12/2015, DJe 05/02/2016) " in (TRF4 - APELAÇÃO CÍVEL Nº 5001967-89.2019.4.04.7207/SC) , diz que "as vedações impostas pelo art. 30 da Lei 4.242 se referem tão somente ao ex-combatente e não a seus herdeiros";
	J) da impossibilidade material de renunciar à aposentadoria do INSS no prazo de 30 dias (trinta) dias
6.23.	o INSS não permite a renúncia à aposentadoria administrativamente e não é possível ingressar judicialmente sem um pedido administrativo em face do INSS, com pelo menos 30 (trinta) dias de decurso de prazo, não sendo "razoável nem exigível que uma pessoa idosa, aposentada e pensionista de ex-combatente de guerra, deva renunciar ao único rendimento que percebe (de pouco mais de R$ 1.700,00) e fique sem renda alguma para cumprir os ditames da Administração Pública e suas próprias limitações, a menos que esta corte entendesse que o protocolo de intenção de renúncia no INSS seria suficiente para o restabelecimento".
6.24.	Por fim, pede que seja restabelecida imediatamente a pensão especial de ex-combatente e que seja reconsiderada a decisão adotada, reconhecendo, por conseguinte, a legalidade da pensão especial de ex-combatente lhe condedida pelo título de pensão militar nº 52/2019, da Força Aérea. Diz, ainda, que "reserva-se [...] o direito de opção mencionado no item 9.5.3.2 do Acórdão 3.578/2020 desta Corte, uma vez que o presente recurso interrompe o prazo de 30 (trinta) dias mencionado no mesmo item da decisão administrativa".
Análise:
6.25.	O instituto da pensão especial de ex-combatente encontra-se regido por diversos diplomas legais (cf., e.g., 288/1948, 1.756/1952, 2.579/1955, 4.242/1963, 4.297/1963, 5.315/1967, 5.698/1971, 6.592/1978, 7.424/1985, 8.059/1990) .
6.26.	Ocorre que o Pretório Excelso, por ocasião da apreciação do RE 458.804 AgR/RJ - Rio de Janeiro, assim deliberou:
EMENTA: CONSTITUCIONAL: ART. 53 DO ADCT. PENSÃO DE EX-COMBATENTE. SEGUNDO-SARGENTO. REGÊNCIA PELA LEGISLAÇÃO EM VIGOR NA DATA DO ÓBITO DO INSTITUIDOR. I. - A pensão deixada por ex-combatente é regida pelas normas vigentes na data do óbito de seu instituidor. II. - Precedentes: MS 21.610/RS e 21.707/DF. III. - Agravo não provido. (destacamos e sublinhamos) 
6.27.	É nesse mesmo sentido a Súmula 284 do TCU:
A concessão de pensão deve observar a legislação em vigor à data do óbito do instituidor, ocasião em que os requisitos legais nela previstos deverão estar preenchidos pelos beneficiários.
6.28.	É dizer: a pensão em apreço é regida pela norma vigente em 27/11/1972 (data do óbito do instituidor, vide ato de peça 10, p. 1) . 
6.29.	Pois bem. Em 27/11/1972, estava em vigor a Lei 4.242/1963, que previa a pensão de ex-combatente, correspondente ao posto de segundo-sargento, e que serviu de arrimo para o deferimento da presente concessão. Assim, é de mister ter presente o disposto no seu art. 30:
  Art. 30. É concedida aos ex-combatentes da Segunda Guerra Mundial, da FEB, da FAB e da Marinha, que participaram ativamente das operações de guerra e se encontram incapacitados, sem poder prover os próprios meios de subsistência e não percebem qualquer importância dos cofres públicos, bem como a seus herdeiros, pensão igual à estipulada no art. 26 da Lei n.º 3.765, de 4 de maio de 1960 (grifos acrescidos) .
6.30.	Para interpretar este dispositivo legal, é de rigor a doutrina de Carlos Maximiliano:
	O Direito não é uma escolástica; é uma face da vida social. O fim prático (teleológico) vale mais do que a Lógica Jurídica. O homem não é feito com os princípios; os princípios é que são feitos para o homem. Muitas vezes o próprio dispositivo, intencionalmente ou não, vai além, ou se detém aquém do fim para que foi promulgado." (grifos acrescidos) (in Hermenêutica e Aplicação do Direito, 15ª Edição, Rio de Janeiro: Forense, 1995, p. 155) 
[...] o fim para que foi inserto o artigo na lei sobreleva a tudo. Não se admite interpretação estrita que entrave a realização plena do escopo visado pelo texto. Dentro da letra rigorosa dele procure-se o objetivo da norma suprema; seja este atingido, e será perfeita a exegese. (grifos acrescidos) (o.c., p. 313/4) 
6.31.	Ora, a pensão deixada por ex-combatente, prevista na Lei 4.242/1963, teve por teleologia amparar os herdeiros que se encontram incapacitados de prover os próprios meios de subsistência e que, portanto, não percebam qualquer outra importância dos cofres públicos (vide art. 30) . Assim, na linha do entendimento do STJ (AgRg no AgRg no REsp 1555454/SP, Ministro Relator HUMBERTO MARTINS, SEGUNDA TURMA, Julgamento: 17/11/2015) , vale dizer que são requisitos para o pagamento da pensão especial de ex-combatente, previsto na Lei 4.242/1963: 
	i) ser o ex-militar integrante da FEB, da FAB ou da Marinha; 
	ii) ter efetivamente participado de operações de guerra; 
	iii) encontrar-se o ex-militar, ou seus dependentes, incapacitados, sem poder prover os próprios meios de subsistência; e 
	iv) não perceber nenhuma importância dos cofres públicos. Tais requisitos estendem-se também aos dependentes, que devem provar o seu preenchimento.
6.32.	No que tange à jurisprudência citada pela recorrente, observa-se que os juízes são independentes e somente se submetem à lei e às disposições com caráter normativo, e não à jurisprudência. Sobre o tema, traz-se à colação a doutrina de Jorge Luiz Souto Maior e Valdete Souto Severo:
 (...) o juiz tem o dever de se rebelar, de reagir, de não ceder, de reafirmar a sua independência, pois é isto que a humanidade, que debruçou sobre o direito toda a regulação das relações de poder, espera dele. Um juiz que, por conveniência, se curva ao entendimento de outros juízes, proferindo decisões contrárias à sua convicção jurídica; que, por comodidade, aplica uma lei que fere a Constituição ou algum preceito dos direitos humanos ou direitos fundamentais; que, por receio de qualquer natureza ou medo, acaba cumprindo uma "ordem" ilegal; ou que, meramente, se abstém de "denunciar" as ameaças que sofra com relação à sua independência; que não exerce com liberdade e responsabilidade as suas atribuições, deixa de ser digno da função que exerce, perde, enfim, na essência, a designação de um autêntico magistrado e quem perde com isto é toda a sociedade (in O Processo do Trabalho como instrumento do Direito do Trabalho e as ideias fora de lugar do Novo CPC. São Paulo: LTr, 2015, p. 107-108) 
6.33.	Acrescente-se a doutrina de Mauro Schiavi:
Hodiernamente se exige uma postura mais ativa do Juiz para garantir os resultados práticos do processo. A efetividade do processo depende não só de um Juiz imparcial e independente, mas, também, de um magistrado mais ousado, comprometido com a justiça e com os resultados úteis do processo (in Manual de Direito Processual do Trabalho, 4ª. Ed., São Paulo: LTr, 2011, p. 698) .
6.34.	Corroborando essas ideias, registra-se o conselho de Benedito Calheiros Bonfim:
A dócil submissão à jurisprudência estiola o espírito criador do advogado e do juiz. São os descontentes e os inconformados os propulsores do progresso, raciocínio válido também no campo da ciência do Direito (in Conselhos aos jovens advogados, 3ª Ed., Niterói, RJ: Impetus, 2012, p. 187) .
6.35.	De fato, a democracia se faz com respeito à diferença e com divergências. Assim, continua Fábio Konder Comparato:
A independência funcional da magistratura, assim entendida, é uma garantia institucional do regime democrático. O conceito institucional foi elaborado pela doutrina publicista alemã à época da República de Weimar, para designar as fontes de organização dos Poderes Públicos, cuja função é assegurar o respeito aos direitos subjetivos fundamentais, declarados na Constituição (grifos acrescidos) (apud Jorge Luiz Souto Maior e Valdete Souto Severo, in O Processo do Trabalho como instrumento do Direito do Trabalho e as ideias fora de lugar do Novo CPC. São Paulo: LTr, 2015, p. 114) .
6.36.	Observa-se que a submissão dos juízes somente à lei não é uma idiossincrasia do Direito brasileiro, mas encontra ressonância na Alemanha, na Áustria, na Dinamarca, na Espanha, na França, na Grécia, na Irlanda, na Itália e em Portugal, conforme pontuam Jorge Luiz Souto Maior e Valdete Souto Severo:
Na Alemanha, há disposição expressa no sentido de que "os juízes são independentes e somente se submetem à lei" (art. 97) . Na Áustria, "Os juízes são independentes no exercício de suas funções judiciárias" (art. 87) . Na Dinamarca, "No exercício de suas funções os magistrados devem se conformar à lei" (art. 64) . Na Espanha, "A justiça emana do povo e ela é administrada em nome do rei por juízes e magistrados que constituem o poder judiciário e são independentes, inamovíveis, responsáveis e submetidos exclusivamente ao império da lei" (art. 117) . Há também norma dispondo que "Toda pessoa tem o direito de obter a proteção efetiva dos juízes e tribunais para exercer seus direitos e seus interesses legítimos, sem que em nenhum caso esta proteção possa lhe ser recursada" (art. 24) .
No mesmo pórtico, o ordenamento jurídico francês prevê: "O presidente da República é garante da independência da autoridade judiciária. Ele é assistido pelo Conselho superior da magistratura. Uma lei orgânica traz estatuto dos magistrados. Os magistrados de carreira são inamovíveis" (art. 64) . Na Grécia, há disposição no sentido de que: "A justiça é composta por tribunais constituídos de magistrados de carreira que possuem independência funcional e pessoal" (art. 87-1) e de que "No exercício de suas funções, os magistrados são submetidos somente à Constituição e às leis; eles não são, em nenhum caso, obrigados a se submeter a disposições contrárias à Constituição" (art. 87-2) . Na Irlanda, "Os juízes são independentes no exercício de suas funções judiciárias e submetidos somente à presente Constituição e à lei (art. 35-2) . Na Itália: "A justiça é exercida em nome do povo. Os juízes se submetem apenas à lei" (art. 101) . Em Portugal, "os juízes são inamovíveis. Eles não poderão ser multados, suspensos, postos em disponibilidade ou exonerados de suas funções fora dos casos previstos pela lei" (art. 218-1) . E mais: "os juízes não podem ser tidos por responsáveis de suas decisões, salvo exceções consignadas na lei" (art. 218-2) (in O Processo do Trabalho como instrumento do Direito do Trabalho e as ideias fora de lugar do Novo CPC. São Paulo: LTr, 2015, p.115) .
6.37.	Ante esses pertinentes argumentos, entende-se que este Tribunal deve interpretar o art. 30 da Lei 4.242/1963 de acordo com as regras de Hermenêutica, e não guiado por precedentes jurisprudenciais oscilantes, que não informam um norte seguro a ser seguido. Assim, com fulcro na doutrina de Carlos Maximiliano, entende-se que a presente concessão é ilegal, vez que uma a Sra. Jussara Maria Bonifácio da Silva percebe, além da pensão especial de ex-combatente, outro benefício previdenciário pago pelo Instituto Nacional do Seguro Social (INSS) : aposentadoria por idade, desde 1/9/2010, (Benefício: 1530312962) .
6.38.	Ademais, a referida matéria já foi exaustivamente discutida no âmbito deste Tribunal, conforme se infere, entre outras, das seguintes deliberações: Decisões 238 e 280/2001 - 1ª Câmara, Acórdão 296/2009-TCU-Primeira Câmara, Acórdão 812/2006-TCU-Segunda Câmara. 
6.39.	Não há que se falar em carência de prazo para adoção de providências para realizar a opção pelo pagamento da pensão em detrimento do benefício do INSS, considerando que o Acórdão recorrido foi prolatado em 6/4/2020, portanto, prestes a completar um ano e até o momento não foi juntado aos autos qualquer documento que indique a opção pela pensão especial de ex-combatente e, por decorrência, o cancelamento do benefício pago pelo INSS à recorrente.
6.40.	Nessa ordem de ideias, é de se propor a rejeição dos argumentos apresentados pela recorrente.
Recorrente: Maria Terezinha Baitack Beltrão de Castro (peças 78-80) 
7.	Da suposta decadência para o TCU apreciar o ato
7.1.	A recorrente apresentou duas peças recursais idênticas (peças 78 e 80) , por meio das quais defende que houve decadência e prescrição para o TCU apreciar a matéria com base nas seguintes alegações: 
	a) da violação ao princípio da segurança jurídica e da prescrição quinquenal
7.2.	não pode o particular, ou mesmo o agente público, ficar eternamente a mercê de possível ação da Administração para rever atos, conhecidos, que afetam de forma importante seu patrimônio jurídico;
7.3.	decaiu, para a Administração, o direito de rever os atos e normas que pretende atingir, pois há mais de 5 anos há conhecimento do TCU acerca da matéria, o que é vedado, conforme o entendimento expresso no julgamento do MS 25116 - STF;
7.4.	o TCU "não detém competência para exercer juízo de constitucionalidade in abstrato, violando o ato jurídico perfeito e a coisa julgada";
7.5.	há algum tempo, em razão do princípio da igualdade (art. 5º, caput, da CF) , "a doutrina e a jurisprudência já firmavam o entendimento de que, se o administrado possui cinco anos para ingressar com ação de ressarcimento por atos decorrente de responsabilidade civil (Decreto-Lei nº 20.910/1932) , o mesmo prazo deveria ser aplicado com o credor da reparação fosse a União ou as pessoas que compõem a Administração Indireta";
7.6.	a matéria foi apreciada pelo STF (RE 669.069) , tendo sido reconhecido que "a União possui o prazo de cinco anos para ingressar com o pedido de ressarcimento, pois ultrapassado esse prazo, ocorrerá à prescrição ao direito de ação";
	b) o Julgamento do Recurso Extraordinário de nº 669.069, pelo STF
7.7.	o STF, quando do julgamento do RE 669.069, "fixou o prazo de cinco anos para que a União, suas Agências ou Autarquias, efetuem a cobrança pelo ressarcimento";
	c) Da ausência da legalidade do ato administrativo em decorrência da incidência da prescrição
7.8.	o ato administrativo torna-se nulo, ensejando assim o seu controle interno, pela própria Administração Públicas (Súmula 473 do STF) , ou externo, por meio do Poder Judiciário;
7.9.	a doutrina mais moderna faz referência a cinco atributos, também chamados de requisitos, de validade do ato administrativo, quais sejam: presunção de legitimidade, imperatividade, exigibilidade, autoexecutoriedade ou executoriedade, e tipicidade;
7.10.	a presunção de legitimidade, também conhecido como presunção de legalidade ou presunção de veracidade, significa que, até prova em contrário, o ato administrativo é considerado válido para o direito;
7.11.	a Administração Pública tem o poder/dever de revisar seus atos, mas deve fazê-lo dentro do prazo previsto em lei, sob pena de ver consolidada a situação contra a qual pretende se insurgir",
	d) dos atos de revisão de pensão
7.12.	a Força Aérea Brasileira pretendeu revisar proventos de aposentadoria de taifeiros da reserva remunerada pensões militares deixadas por taifeiros a seus dependentes que foram obtidas de acordo com a Lei 12.158/2009;
7.13.	a administração militar, após publicar a portaria 12.156/IP4-3 de 20/02/2019, afirma que pretende regular o desconto para pensão militar com direito a um ou dois postos acima no momento da concessão, de modo ajustar as pensões que estão sendo recebidas e foram concedidas após a edição da MP 2215/10-01;7.14.	nova portaria pretende a administração pública revogar as promoções obtidas por grande parcela de militares do quadro de taifeiros obtidos com a publicação da lei, o que levará a emissão de novos títulos de pensão com valor inferior ao atualmente recebido;
	e) da promoção recebida pelo instituidor da pensão - patologia
7.15.	será concedido ao militar da ativa ou da reserva remunerada julgado incapaz definitivamente para o serviço militar, em consequência de ferimento ou enfermidade contraídos em campanha ou na manutenção da ordem pública e também em decorrência de doenças especificadas em lei, o que ocorreu com o instituidor da pensão;
7.16.	Pede, por fim, o conhecimento e provimento do recurso, de modo que se mantenha inalterado os vencimentos da pensão.
Análise:
7.17.	Não assiste razão a recorrente, pois o STF fixou a seguinte tese de repercussão geral (tema 445) , no bojo no RE 636.553: 
Em atenção aos princípios da segurança jurídica e da confiança legítima, os Tribunais de Contas estão sujeitos ao prazo de 5 anos para o julgamento da legalidade do ato de concessão inicial de aposentadoria, reforma ou pensão, a contar da chegada do processo à respectiva Corte de Contas. (destacamos) 
7.18.	Com efeito, a decadência administrativa somente é configurada quando o processo não é julgado após 5 anos contados de sua chegada às Cortes de Contas. 
7.19.	No caso vertente, o ato concessório da Sra. Maria Terezinha Baitack Beltrão de Castro ingressou no TCU em 26/06/2018 (peça 3) , prazo, portanto, inferior aos cinco anos exigidos para o transcurso do prazo decadencial, tendo em vista que a prolação da deliberação ocorreu em 6/4/2020 (peça 17) .
7.20.	Não há que falar também em prescrição, já que este instituto jurídico diz respeito à perda da pretensão de reparação do direito violado em virtude da inércia de seu titular no prazo previsto em lei, que não se aplica aos atos de pessoal sujeitos a registro perante o TCU.
7.21.	Não se pode perder de vista que a sedimentada jurisprudência da Suprema Corte é no sentido de classificar como ato complexo a concessão de aposentadoria, reforma ou pensão, consoante os seguintes julgados (RMS 3881/SP, MS 19875/DF, RE 195861/ES e MS 23665/DF) .
7.22.	Assim, sendo o ato de aposentadoria/reforma e/ou pensão complexo, este somente passa a estar plenamente formado (perfeito) , válido (aferição da legalidade com reflexo de definitividade perante a Administração) e eficaz (plenamente oponível a terceiros, deixando de apresentar executoriedade provisória) quando recebe o registro pela Corte de Contas. Tal entendimento decorre do disposto no inciso III do art. 71 da Constituição Federal, que estabelece que compete ao Tribunal de Contas da União apreciar, para fins de registro, a legalidade dos atos de admissão, assim como a concessão de aposentadoria, reforma ou pensão.
7.23.	Nessa perspectiva, impõe-se reconhecer que referidos atos possuem natureza precária, razão pela qual, até que haja o efetivo julgamento e o consequente registro pela Corte de Contas, não há que se falar em ato jurídico perfeito, tendo em vista a ausência de aperfeiçoamento e definitividade dos atos.
7.24.	A propósito do tema, colaciona-se entendimento esposado pela Corte Constitucional ao decidir no âmbito do RE-195.861/ES:
APOSENTADORIA - ATO ADMINISTRATIVO DO CONSELHO DA MAGISTRATURA - NATUREZA - COISA JULGADA ADMINISTRATIVA - INEXISTÊNCIA. O ato de aposentadoria exsurge complexo, somente se aperfeiçoando com o registro perante a Corte de Contas. Insubsistência da decisão judicial na qual assentada, como óbice ao exame da legalidade, a coisa julgada administrativa. (destacamos) 
7.25.	No caso destes autos, não houve os respectivos registros em razão da constatação de ilegalidade nos atos, o que afasta, por si só, a presunção de legitimidade dos atos administrativos que concederam os benefícios as recorrentes, não havendo, assim, que se falar em violação da segurança jurídica. 
7.26.	Quanto à boa-fé da recorrente, tenha-se presente que foi considerada ao se dispensar a devolução dos valores indevidamente recebidos, conforme os termos do acórdão recorrido.
7.27.	Nesse quadro, é de se reconhecer que os proventos de aposentadoria/pensão têm caráter alimentar. No entanto, a Administração deverá observar o princípio da legalidade. De fato, não se pode relegar ao oblívio a lição de Hely Lopes Meirelles:
Na Administração Pública não há liberdade nem vontade pessoal. Enquanto na administração particular é lícito fazer tudo que a lei não proíbe, na Administração Pública só é permitido fazer o que a lei autoriza. A lei para o particular significa "pode fazer assim"; para o administrador público significa "deve fazer assim" (in Direito Administrativo Brasileiro, 33ª ed., São Paulo: Malheiros Editores, 2007, p. 87-88) .
7.28.	Assim, ressalta-se que este Tribunal tem o poder/dever de apreciar, para fins de registro, o ato de pensão, nos termos do art. 71 da Lei Maior. Essa prerrogativa não pode ser infirmada pela sobreposição dos princípios da razoabilidade, da eficiência na Administração Pública e da dignidade da pessoa humana.
7.29.	Dessa forma, devem ser rejeitadas as alegações das recorrentes da ocorrência de decadência e prescrição.
7.30.	No tocante à impossibilidade de acumular benefício previdenciário com pensão especial de ex-combatente remetam-se às considerações constantes dos itens 6.25 a 6.38 deste exame.
CONCLUSÃO
8.	Em face da análise das razões recursais apresentadas, concluiu-se: 
	I) não houve lesão ao devido processo legal e seus consectários ampla defesa e contraditório;
	II) não é possível acumular pensão militar paga com base na Lei 4.242/1963 e benefício previdenciário;
	III) não houve decadência para o TCU apreciar os atos concessórios de pensão militar e não que falar em prescrição em atos de pessoal sujeitos a registro no TCU.
8.1.	Assim, os argumentos apresentados pelas recorrentes não podem ser acolhidos, devendo ser mantido o julgado de origem, Acórdão 3578/2020-TCU-Segunda Câmara.
ROPOSTA DE ENCAMINHAMENTO
9.	Ante o exposto, submetem-se os autos à consideração superior, propondo-se, com fundamento no art. 48 da Lei 8.443/1992 c/c os artigos 285 e 286, parágrafo único, do RI/TCU:
	a) conhecer dos recursos e, no mérito, negar-lhes provimento; e
	b) informar às recorrentes e demais interessados do acórdão a ser proferido, destacando que o relatório e o voto que o fundamentam podem ser acessados por meio do endereço eletrônico www.tcu.gov.br/acordaos."
É o Relatório.

8.1. Maria Luci Sucla (8.155/OAB-PR), representando Elizabeth Nester.  
8.2. Tiago Mascarenhas da Costa Marques (205.521/OAB-RJ), representando Maria Terezinha Baytack Beltrão de Castro.
8.3. Carolina Sampaio Dias (127.943/OAB-RJ) e outros, representando Jussara Maria Bonifácio da Silva.

Procurador Sergio Ricardo Costa Caribé.

Pensão Especial de ex-Combatente. Constatação de que as recorrentes recebem benefício pago pelo INSS (aposentadoria). Ilegalidade dos atos concessórios e negativa de registro. Pedido de reexame. Conhecido. Razões insuficientes para alterar o juízo. Negativa de provimento.

PENSÃO ESPECIAL DE EX-COMBATENTE (PEEC)

Secretaria de Recursos (Serur); Secretaria de Fiscalização de Integridade de Atos e Pagamentos de Pessoal e de Benefícios Sociais (Sefip).

Tratam os autos de Pedido de Reexame interposto por Jussara Maria Bonifácio da Silva e Maria Terezinha Baytack Beltrão de Castro contra o Acórdão 3578/2020-TCU-Segunda Câmara, Relatora Ministra Ana Arraes, que considerou ilegais os atos de reversão de pensões especiais de ex-combatentes em favor das recorrentes, em razão de perceberem outras remunerações/benefícios dos cofres públicos (aposentadoria paga pelo Instituto Nacional do Seguro Social - INSS) , contrariando o disposto no art. 30 da Lei 4.242/1963.  
Preliminarmente, ratifico o exame de admissibilidade despachado por mim nestes autos, uma vez que o recurso apresentado atende aos requisitos pertinentes à espécie.
Em síntese, as recorrentes alegam: (i) desrespeito ao contraditório, à ampla defesa e ao devido processo legal; (ii) que é possível a cumulação da pensão de ex-combatente, prevista na Lei 4.242/1963, com outros benefícios previdenciários; e (iii) que houve decadência para o Tribunal apreciar o ato concessório.
A unidade especializada concluiu pela improcedência dos argumentos, sendo acompanhada pelo MPTCU.
Feito esse breve introito, anuo às análises e conclusões propostas pela unidade técnica, endossadas pelo Parquet especializado, e suficientes para o deslinde do feito, adotando os argumentos reproduzidos no Relatório precedente como minhas próprias razões de decidir, sem prejuízo dos breves comentários a seguir.
De início, vejo que o primeiro argumento não procede, dado que a Súmula Vinculante 3 do Supremo Tribunal Federal (STF) , embora assegure o contraditório e a ampla defesa quando da decisão puder resultar anulação ou revogação de ato administrativo que beneficie o interessado, excetua a apreciação da legalidade do ato de concessão inicial de aposentadoria, reforma e pensão.  
Quanto ao segundo argumento, é de se observar que, na data do óbito do instituidor estava em vigência o art. 30 da Lei 4.242/1963 (revogado pela Lei 8.059/1990) , que veda o pagamento concomitante da pensão de ex-combatente com qualquer valor recebido dos cofres públicos e requer dos beneficiários a condição de serem incapazes de prover os próprios meios de subsistência.
A Sra. Jussara Maria Bonifácio da Silva alega, em essência, que o Superior Tribunal de Justiça (STJ) pacificou o entendimento de que a pensão especial de ex-combatente pode sim ser cumulada com outro benefício previdenciário, desde que não tenham o mesmo fato gerador. 
Colacionam deliberações nos tribunais superiores favoráveis à tese, exemplo do AgRg no REsp 13146871/PE, STJ, Rel. Ministro Napoleão Nunes Maio Filho, Primeira Turma. 
Em sua análise, o auditor da Serur afirmou que o instituto da pensão especial de ex-combatente encontra-se regido por diversos diplomas legais (cf., e.g., 288/1948, 1.756/1952, 2.579/1955, 4.242/1963, 4.297/1963, 5.315/1967, 5.698/1971, 6.592/1978, 7.424/1985, 8.059/1990) . Mencionou, também, que o Supremo Tribunal Federal, por ocasião da apreciação do RE 458.804 AgR/RJ - Rio de Janeiro, deliberou no sentido de que a pensão deixada por ex-combatente é regida pelas normas vigentes na data do óbito de seu instituidor (Precedentes: MS 21.610/RS e 21.707/DF) . Assim também dispõe a Súmula 284 do TCU.
Afirmou, ainda, que a pensão deixada por ex-combatente, prevista na Lei 4.242/1963, teve por teleologia amparar os herdeiros que se encontram incapacitados de prover os próprios meios de subsistência e que, portanto, não percebam qualquer outra importância dos cofres públicos (vide art. 30) . Assim, assegura que, na linha do entendimento do STJ (AgRg no AgRg no REsp 1555454/SP, Ministro Relator HUMBERTO MARTINS, SEGUNDA TURMA, Julgamento: 17/11/2015) , vale dizer que são requisitos para o pagamento da pensão especial de ex-combatente, previsto na Lei 4.242/1963: i) ser o ex-militar integrante da FEB, da FAB ou da Marinha; ii) ter efetivamente participado de operações de guerra; iii) encontrar-se o ex-militar, ou seus dependentes, incapacitados, sem poder prover os próprios meios de subsistência; e iv) não perceber nenhuma importância dos cofres públicos. Tais requisitos estendem-se também aos dependentes, que devem provar o seu preenchimento.
No que tange à jurisprudência citada pelas recorrentes, o auditor argumenta que os juízes são independentes e somente se submetem à lei e às disposições com caráter normativo, e não à jurisprudência. Sobre o tema, traz à colação o entendimento de vários doutrinadores, cujos excertos, transcreve nos itens 5.12 a 5.17, da instrução à peça 29.
Ante esses argumentos, concluiu que o entendimento do Tribunal deve interpretar o art. 30 da Lei 4.242/1963 de acordo com as regras de hermenêutica, e não guiado por precedentes jurisprudenciais oscilantes, que não informam um norte seguro a ser seguido. Assim, com base no exposto acima, conclui que a concessão em tela é ilegal, vez que percepção de benefícios previdenciários além da pensão especial de ex-combatente. 
Como já registrei acima, acompanho a posição da unidade técnica, que contou com a anuência do Ministério Público junto ao Tribunal.
 De fato, a jurisprudência deste Tribunal apregoa que as pensões são regidas pela lei vigente na data do óbito do instituidor e que o pagamento da pensão especial com fundamento no art. 30 da Lei 4.242/1963 tem como requisitos, entre outros, encontrar-se o ex-militar, ou seus dependentes, incapacitados para prover os próprios meios de subsistência e não perceber nenhuma importância dos cofres públicos.
Isso ocorre em razão da natureza da pensão especial, disposta no art. 30 da Lei 4.242/1963, que concedia esse benefício aos ex-combatentes da Segunda Guerra Mundial, da FEB, da FAB e da Marinha que participaram ativamente das operações de guerra e que se encontravam incapacitados, sem poder prover os próprios meios de subsistência e não percebiam qualquer importância dos cofres públicos, bem como a seus herdeiros.
A exegese desse artigo da lei é que, pela sua própria natureza de benefício assistencial e que exige cumprimento de requisitos específicos, se concedido a ex-combatente ou a seus dependentes, não é acumulável com benefícios previdenciários ou com qualquer importância percebida dos cofres públicos, e requer do beneficiário a condição de ser incapaz de prover os próprios meios de subsistência.
Registro que, até o momento, não foi juntado aos autos qualquer documento que indique a opção pela pensão especial de ex-combatente e, por decorrência, o cancelamento do benefício pago pelo INSS à Sra. Jussara Maria Bonifácio da Silva, que apresentou os argumentos ora enfrentados.
Por fim, quanto ao último argumento, este apresentado pela Sra. Maria Terezinha Baitack Beltrão de Castro, alega-se a ocorrência de decadência para a revisão do ato de concessão pelo TCU.
A alegação não procede, tendo em vista que o ato de concessão da pensão militar à recorrente citada (peça 3) foi encaminhado ao TCU em 26/6/2018 e apreciado em 6/4/2020, não havendo, portanto, infração aos princípios da razoabilidade e da segurança jurídica, e tampouco a ocorrência de decadência do direito da Administração de rever o ato, considerando a decisão do Supremo Tribunal Federal no RE 636.553, que, em respeito aos princípios citados, confere o "prazo de 5 anos para o julgamento da legalidade do ato de concessão inicial de aposentadoria, reforma ou pensão, a contar da chegada do processo à respectiva Corte de Contas." 
Ademais, atos de concessão de aposentadoria, reforma ou pensão são classificados como complexos, tornando-se plenamente formados (perfeitos) , válidos e eficazes somente quando recebem o registro pela Corte de Contas. Sendo assim, os referidos atos possuem natureza precária, razão pela qual, até que haja o efetivo julgamento e o consequente registro pela Corte de Contas, não há que se falar em ato jurídico perfeito, tendo em vista a ausência de aperfeiçoamento e definitividade dos atos.
Esse entendimento está em linha com a jurisprudência do Supremo Tribunal Federal, o qual classifica como ato complexo a concessão de aposentadoria, reforma ou pensão, consoante os seguintes julgados (RMS 3881/SP, MS 19875/DF, RE 195861/ES e MS 23665/DF) .
	Ante o exposto, incorporo os pareceres da unidade técnica reproduzidos no Relatório precedente e endossados pelo Parquet como razão de decidir, entendo que deve ser negado provimento ao Pedido de Reexame e VOTO para que o Tribunal adote a minuta de deliberação que submeto a este Colegiado.
TCU, Sala das Sessões, em 22 de junho de 2021.
AROLDO CEDRAZ 
Relator